【裁判字號】    98,上訴,119
【裁判日期】    980409
【裁判案由】    偽造文書等
【裁判全文】
臺灣高等法院高雄分院刑事判決         98年度上訴字第119號
上  訴  人  臺灣高雄地方法院檢察署檢察官
被      告  甲○○
上列上訴人因被告偽造文書等案件，不服臺灣高雄地方法院97年
度審訴字第1938號中華民國97年12月11日第一審判決（起訴案號
：臺灣高雄地方法院檢察署97年度偵字第12373 號），提起上訴
，本院判決如下：
    主  文
原判決撤銷。
甲○○犯業務侵占罪，處有期徒刑拾月，減為有期徒刑伍月；如
易科罰金，以新台幣壹仟元折算壹日。
「變更給付內容聲明書」立書人欄內及發票人為英屬百慕達商宏
利人壽保險國際股份有限公司臺灣分公司，玖拾陸年參月貳拾捌
日，第0000000 號，面額新台幣壹佰參拾肆萬零貳佰柒拾捌元之
支票背書欄內，偽造之「乙○○」署押各壹枚均沒收。
被訴詐欺取財部分無罪。
    事  實
一、甲○○於民國95年7 月6 日與英屬百慕達商宏利人壽保險國
    際股份有限公司臺灣分公司（下稱宏利人壽公司）簽訂承攬
    合約書，並回溯自94年4 月1 日起生效，擔任宏利人壽公司
    之資深財務規劃師，為公司承攬保險契約及提供客戶服務，
    且為公司收取保費及轉交款項予客戶，係從事業務之人。於
    95年12月底保險客戶乙○○向甲○○表示欲解除宏利人壽公
    司投資型保險以領取解約金，甲○○亟需用錢，明知辦理客
    戶解約服務，應將宏利人壽公司所交付之解約金轉交予客戶
    ，竟意圖為自己不法之所有並基於行使偽造私文書之犯意，
    於96年3 月23日收受客戶乙○○解除上開保險契約之「契約
    內容變更申請書」後，未經乙○○同意，擅自另以乙○○之
    名義在「變更給付內容聲明書」上註明「支票取消禁背（錢
    因信用問題無法入戶頭）」及在立書人欄偽造「乙○○」署
    名1 枚，偽造該聲明書1 份，用以表示乙○○申請將宏利公
    司所欲交付之支票取消禁止背書之意後，即持向宏利人壽公
    司申請而行使之，致宏利人壽公司受理前項書面申請，誤認
    乙○○欲取得取消支票禁止背書轉讓之意，於同年3 月26日
    核准後，並開立塗銷禁止背書轉讓、票面號碼0000000 號、
    發票日96年3 月28日，面額新臺幣（下同）134 萬278 元、
    受款人為乙○○、付款人為美商花旗銀行台北分行之解約金
    支票交付甲○○，甲○○取得該張支票後，竟未交付乙○○
    ，反變易持有為所有之意思，將宏利人壽交付之支票予以侵
    占入己。甲○○為達侵占上開支票票款之目的，旋至台北市
    ○○○路三段美商花旗銀行台北分行，並偽造乙○○之簽名
    在該張支票領款人欄上背書及填寫匯款帳號而持以行使之，
    致美商花旗銀行台北分行將該支票款項134 萬278 元轉存入
    不知情之劉淑芬所有之上海商業儲蓄銀行北高雄分行，帳號
    00000000000000號之帳戶內，予以兌現上開票款，足生損害
    於乙○○、宏利人壽公司。嗣於96年5 月間，乙○○遲未收
    到解約金而向宏利人壽公司申訴，始悉上情。
二、案經宏利人壽公司訴由臺灣高雄地方法院檢察署檢察官偵查
    起訴。
    理  由
壹、本件被告甲○○所犯係死刑、無期徒刑、最輕本刑為3 年以
    上有期徒刑以外之罪，已經被告就被訴事實先為有罪之陳述
    ，經審判長告知被告簡式審判程序之旨，並聽取當事人之意
    見後，依刑事訴訟法第273 條之1 第1 項之規定，裁定進行
    簡式審判程序。又本件關於卷內所附證人許寶方、乙○○之
    陳述及書證等證據，依同法第273 條之2 規定，不受第159
    條第1 項關於傳聞法則規定之限制，依法均有證據能力，合
    先敘明。
貳、有罪部分：
一、上開犯罪事實，業經被告甲○○於原審及本院審理中坦承不
    諱，核與證人乙○○、宏利人壽公司代理人許寶方於偵訊之
    證述相符，此外，並有被告甲○○與宏利人壽公司簽立之承
    攬合約書影本1 份、宏利人壽公司之契約內容變更申請書影
    本1 份、變更給付內容聲明書影本、支票號碼0000000 之支
    票影本、上海商業儲蓄銀行北高雄分行96年12月31日函附之
    劉淑芬開戶基本資料及96年4 月交易明細各1 份（偵卷第9
    ～11、23～29頁），足認被告之自白與事實相符，足堪採信
    。從而，本件事證明確，被告犯行，應堪認定。
二、按在支票背面偽造署押，以為背書，其偽造支票背書，在票
    據法上係表示對支票負擔保責任之意思，為法律規定之文書
    ，並非依習慣表示一定用意之證明，而其此項行為，足以生
    損害於他人，故應成立偽造私文書罪。又為他人處理事務之
    人所為之侵占，為特殊之背信行為，故侵占罪成立時，雖其
    行為合於背信罪之構成要件，亦當論以侵占罪，而不應論以
    背信罪（最高法院27年滬上字第72號、30年上字第1778號、
    42年台上字第402 號判例意旨參照）。是核被告所為，係犯
    刑法第216 條、第210 條之行使偽造私文書罪及同法第336
    條第2 項之業務侵占罪。被告上開偽造乙○○之署押係偽造
    私文書之部分行為；又其偽造私文書之低度行為為行使偽造
    私文書之高度行為所吸收，故均不另論罪。被告持偽造「變
    更給付內容聲明書」之私文書向宏利人壽公司行使而取得支
    票侵占之，惟其仍須向銀行提示付款，始能兌現，故其於偽
    造支票背面背書後持以領取票款，其先後行使偽造私文書之
    行為，係為達侵占支票款項之單一目的，於密切之時地實施
    ，侵害同一法益，依一般社會健全觀念，上開數行為無從強
    予分割，應視為數個舉動之接續實施，屬接續犯。又被告取
    得上開無禁止背書轉讓之支票後，仍須提示始能兌現，進而
    遂行侵占票款犯行，其行使偽造私文書犯行、業務侵占犯行
    ，係以1 行為同時觸犯數罪名，侵害數法益，為想像競合犯
    ，應依刑法第55條之規定，從1 重之業務侵占罪處斷。起訴
    意旨認被告尚構成背信罪嫌，且上開各罪係分別起意為之，
    應予數罪併罰等情，尚有誤會，應予敘明。
三、原審據以論罪科刑，固非無見。惟查(一)被告於原審與告訴人
    公司成立和解，經原審判決並為緩刑之諭知後，迄未依原判
    決所定緩刑之條件，按月給付告訴人公司新臺幣3 萬5 千元
    ，足認其無履行之意願，犯罪後態度不佳。原判決為被告緩
    刑之諭知，尚有未合；(二)被告於取得告訴人所交付之支票後
    ，即偽以乙○○之名義向銀行提示兌現，係處分贓物之行為
    ，不另構成犯罪，詳如下述。檢察官認被告此部分行為另犯
    刑法第339 條第1 項之詐欺取財罪，固有誤會，惟檢察官就
    此部分係認定與上開有罪部分犯意各別，應予分論併罰，此
    部分自應另為被告無罪之諭知，原判決就此部分雖認被告不
    構成詐欺取財罪，但不另為無罪之諭知，則有未合。檢察官
    上訴意旨，執此指摘原判決不當，為有理由，自應由本院將
    原判決撤銷改判。爰審酌被告係從事業務之人，本應盡忠職
    守，卻利用職務之便，將其業務上所持有之財物侵吞入己，
    破壞其與公司、客戶間之信任關係，不思循正當工作以謀資
    費，侵占業務上持有之款項，價值觀念偏差，實不足取；惟
    其並無前科，有臺灣高等法院被告前案紀錄表在卷可查，事
    後坦承犯行，所侵占款項為134 萬278 元，已於97年10月21
    日以前清償告訴人公司50 萬 元，剩餘84萬餘元迄未清償等
    一切情狀，量處如主文第2項 所示之刑。又被告犯罪時間在
    96年4 月24日以前，且非中華民國96年罪犯減刑條例第3 條
    所列不予減刑之情形，應依該條例第2 條第1 項第3 款規定
    ，減其宣告刑2 分之1 ，並諭知易科罰金之折算標準。被告
    偽造「變更給付內容聲明書」立書人欄及支票背書欄內「乙
    ○○」之署押各1 枚（合計2 枚），均應依刑法第219 條之
    規定，不問屬於犯人與否，予以宣告沒收。
參、無罪部分
一、公訴意旨另以被告甲○○取得上開宏利人壽公司支票後，即
    至美商花旗銀行台北分行，並偽造乙○○之背書在該張支票
    領款人欄上，致美商花旗銀行台北分行誤以為乙○○背書轉
    讓，陷於錯誤，而將該支票款項134 萬278 元轉存入不知情
    之劉淑芬所有之上海商業儲蓄銀行北高雄分行，帳號000000
    00000000號之帳戶內，認被告甲○○此部分行為另犯刑法第
    339 條第1 項之詐欺取財罪嫌云云。
二、經查被告固坦承有此部份之行為，然被告取得告訴人所交付
    之無禁止背書轉讓支票後，即侵占入己，其復偽以乙○○之
    名義向銀行提示兌現，係為達侵占票款之目的，亦即係為取
    得告訴人委託銀行給付之票款向委託銀行行使偽造背書之支
    票，故被告除上開侵占之票款外，其向銀行提示兌現，僅係
    處分贓物之行為，並未另外成立詐欺取得罪，起訴意旨認尚
    成立詐欺取財罪，顯有誤會，此部分自應為被告無罪之諭知
    （此部分已經撤銷原判決詳如上述）。
據上論結，應依刑事訴訟法第369 條第1 項前段、第364 條、第
299 條第1 項前段、第301 條第1 項、第273 之1 第1 項，刑法
第336 條第2 項、第216 條、第210 條、第55條、第41條第1 項
前段、第219 條，刑法施行法第1 條之1 ，中華民國九十六年罪
犯減刑條例第2 條第1 項第3 款、第7 條，判決如主文。
本案經檢察官孫小玲到庭執行職務。
中    華    民    國    98    年    4     月    9     日
                  刑事第五庭    審判長法  官  曾永宗
                                      法  官  王伯文
                                      法  官  任森銓
以上正本證明與原本無異。
如不服本判決應於收受本判決後10日內向本院提出上訴書狀，其
未敘述上訴理由者，並得於提起上訴後10日內向本院補提理由書
狀（應附繕本）「切勿逕送上級法院」。
中    華    民    國    98    年    4     月    9     日
                                      書記官  廖素珍
附錄本件判決論罪科刑法條：
刑法第336條
對於公務上或因公益所持有之物，犯前條第1 項之罪者，處1 年
以上7 年以下有期徒刑，得併科5 千元以下罰金。
對於業務上所持有之物，犯前條第1 項之罪者，處6 月以上5 年
以下有期徒刑，得併科3 千元以下罰金。
前二項之未遂犯罰之。
刑法第216條
行使第210 條至第215 條之文書者，依偽造、變造文書或登載不
實事項或使登載不實事項之規定處斷。
刑法第210條
偽造、變造私文書，足以生損害於公眾或他人者，處5 年以下有
期徒刑。


司法院資訊處製作；財團法人民間司法改革基金會備份。
